【裁判字號】    89,判,1670
【裁判日期】    890525
【裁判案由】    新型專利舉發
【裁判全文】
行  政  法  院  判  決                          八十九年度判字第一六七○號
    原      告  台灣上鵬工廠股份有限公司
    代  表  人  甲○○
    原      告  龍泰興業有限公司
    代  表  人  乙○○
    共同訴訟代理人
                陳永星律師
    被      告  經濟部智慧財產局（原經濟部中央標準局）
右當事人間因新型專利舉發事件，原告不服行政院中華民國八十八年三月三十日台八
八訴字第一二八二九號再訴願決定，提起行政訴訟。本院判決如左︰
    主  文
原告之訴駁回。
    事  實
緣本件關係人陳志亮及巫振昌於民國八十一年六月二十六日以其「爬梯機之改良構造
」係藉固定座將踩踏裝置及阻力調整裝置裝設於基座之適當位置；其中踩踏裝置設有
一組踩踏元件及一組連接於踩踏元件之油壓裝置，使踩踏元件進行踩踏動作時，得以
對油壓裝置進行壓縮、鬆釋作動；而阻力調整裝置包括固定座及穿設於固定座之調整
桿，桿頂貫設一螺孔，調整桿兩端為對應至踩踏裝置之二踩踏元件，一調鈕設於固定
座上，並螺接於調整桿而可旋調調整桿對應踩踏元件之距離；俾當調節調鈕，使調整
桿與踩踏元件之距離較大時，踩踏步幅較大且運動較費力，反之當調整桿與踩踏元件
之間距較小時，則踩踏步幅較小且運動較輕鬆，達到適當調整爬梯機之功能，以利於
使用者進行不同運動負荷之目的等情（下稱本案，如附圖一），向被告申請新型專利
，經被告編為第00000000號審查、再審查，准予專利，於公告期滿審查確定
後，發給新型第一○二七三五號專利證書。嗣原告以本案有違核准專利當時專利法第
九十五條、第九十六條第一款及第五款之規定，檢具美國第0000000號專利案
（下稱引證案，如附圖二）公告影本，對之提出舉發。案經被告審查，為本案舉發不
成立之審定，發給八十七年五月六日台專（判）○二○一六字第一一四四三三號專利
舉發審定書。原告不服，循序提起訴願、再訴願，均遭決定駁回，遂提起本件行政訴
訟。茲摘兩造訴辯意旨於次：
原告起訴意旨略謂︰一、原告一再指出引證案說明書內已詳細揭示，當使用人腳踏於
踏板上不同位置即可藉此獲得不同的踩踏距離大小與不同的腳踏阻力，使踩踏運動產
生步幅、輕重之增減變化，達到調整不同使用者負荷之目的。引證案之如此功效特徵
，完全相同於本案之唯一創作目的，即本案增加了一個額外的阻力調節裝置，利用相
同油壓裝置進行壓縮或鬆釋之動作，卻與引證案為完全相同之「使踩踏運動產生步幅
、輕重之增減變化，達到調整不同使用者負荷」之目的；引證案雖無阻力調整裝置，
然相同於此阻力調整裝置的功能與效果已存在於引證案中，引證案不必增設此一裝置
即可達到本案相同之功效，原告依據舉發證據指出此一事實，足證本案不符當時專利
法之規定，亦足證被告指本案「具有進步性」之理由確有違法失誤。二、原告於原舉
發理由中，業已指出本案與引證案的相同之處，並主張本案有違當時專利法第九十五
、九十六條規定，即新型專利申請案須具備「創作性」要件，不得為「運用申前之習
用技術知識顯而易知未能增進功效」者。按本案申日為八十一年六月二十六日，晚於
引證案八十一年五月二十九日，上述「於油壓踏板上獲得不同的踩踏距離大小與不同
的腳踏阻力使踩踏運動產生步幅輕重之增減變化，達到調整不同使用者之負荷」的觀
念為申請在先的引證案專利技術內容，非為本案首創，又何來「創作性、新穎性」之
有﹖原告需再次指出，引證案公告日雖晚於本案申請日，但專利法第九十五條「實用
性」要件及第九十六條五款「運用申請前之習用技術知識顯而易知未能增進功效」之
規定，並無申請前非須「已見於刊物」為必要，為原告於原舉發理由中所主張者。如
前述本案所謂專利技術內容並無功效增進之事實，已有違反專利法第九十五條「實用
性」要件，又本案之申請日晚於引證案，本案於油壓踩踏裝置上所能達到的功效又已
存在於引證案，本案違反同法九十六條五款「運用申請前之習用技術知識顯而易知未
能增進功效」之規定足堪證明。三、以現今工業技術看，任何於物品組件、結構有創
新並得以於功效上有簡單化、組裝快速化、降低成本等效果，對於物品生產製造與實
際使用皆得以因此獲得化繁為簡、提昇效率者，屬於專利法所稱首創實用自無庸置疑
。然查原告所援引之引證案，在踩踏裝置物品組件結構上較本案更為簡單，在獲得不
同的踩踏距離大小與不同的腳踏阻力使踩踏運動產生步幅輕重之增減變化功效上與本
案完全相同，又引證案之申請日早於本案之申請日，本案並無增進功效之具體事證，
是本案顯為申請前之既有技術、知識為熟習該項技術者所能輕易完成且未能增進功效
。原決定機關「難證明本案不符首先創作之要件，引證案既非本案申請前公開之新型
創作或既有技術，亦難執為本案不符新穎性或進步性之論據」之理由不符事實，又再
訴願決定機關未予仔細查核，照章援引並維持錯誤處分與決定，亦顯有瑕疵不公，難
服人心。四、綜合所述，本案與並無明顯可辨之差異，本案未具功效增進而有違當時
專利法規定。被告未加詳查，所為處分確有違誤，「訴願駁回」之決定、與「再訴願
駁回」之決定均有瑕疵。為此，請判決撤銷再訴願決定、訴願決定及原處分，核令被
告機關依法重為審定，以符法紀，至感公便等語。
被告答辯意旨略謂︰起訴理由指稱本案專利之申請日晚於引證案，且本案專利所能達
到功效已揭示於引證案。惟查引證之美國專利案其申請日期為八十一年五月二十九日
，公告日期為八十三年一月十一日，而本案專利申請日期為八十一年六月二十六日，
顯見引證案之公告日則較本案之申請日為晚，倘僅外國專利在外國之申請日期較本國
專利之申請日期為早，尚不足作為本國專利案非首先創作之依據，引證案自難證明本
案專利不符首先創作之要件；又引證案既非屬本案專利申請前公開之新型創作或既有
技術，亦難作為證明系爭專利不符新穎性或進步性之論據。原處分並無違法，請判決
駁回原告之訴等語。
    理  由
按凡對於物品之形狀、構造或裝置，首先創作，合實用之新型者，得依法申請專利，
為當時專利法第九十五條所規定。又核准專利之新型，任何人認為有違反當時專利法
第九十五條至第九十七條之規定，應撤銷其新型專利權者，依同法第一百十條準用第
六十一條規定，得附具證據向專利局舉發之。查本件關係人陳志亮及巫振昌於八十一
年六月二十六日以本案向被告申請新型專利，經被告編為第00000000號審查
、再審查，准予專利，於公告期滿審查確定後，發給新型第一○二七三五號專利證書
。嗣原告以本案有違核准專利當時專利法第九十五條、第九十六條第一款及第五款之
規定，檢具引證案公告影本，對之提出舉發。經被告審查結果，以引證案係於基座上
設固定座、踩踏裝置及壓缸裝置；其中踩踏裝置設有二踩踏板，在踩踏板進行踩踏運
動時，得以對底端壓缸裝置進行壓縮及鬆釋動作；壓缸裝置之二壓缸末端所設之固定
座內設有一可作蹺蹺板動作之搖桿。本案與引證案雖均利用踩踏裝置之踩踏板進行踩
踏動作時，對油壓裝置進行壓縮或鬆釋之作動，然本案創作目的主要藉由一阻力調整
裝置進行阻力調整，達到使用者作不同體能運動負苛之目的，該阻力調整裝置由固定
座、調整桿、連接體及調鈕所構成之構造特徵並未揭示於引證案，且引證案之公告日
亦晚於本案申請日，自無法證明本案不具新穎性。本案與引證案雖均可藉使用人腳踏
於踏板上不同位置，而調整運動負苛，然本案若配合阻力調整裝置，將使運動負荷之
調整範圍較引證案更為廣，具有進步性。本案由踩踏裝置及阻力調整裝置所構成之
爬梯機整體構造並未揭示於引證案，且本案增進阻力調整裝置之設置，將使運動負荷
之調整範圍更為廣，具有新穎性及進步性，乃為本案舉發不成立之審定。核與首揭
法律規定並無不合，一再訴願決定遞予維持亦無違誤。原告雖起訴主張本案專利之申
請日晚於引證案，且引證案雖無阻力調整裝置，然相同於此阻力調整裝置的功能與效
果已存在於引證案中，引證案不必增設此一裝置即可達到相同之功效，另本案專利技
術內容並無功效增進之事實，本案並不具進步性、新穎性及實用性云云。然查引證案
其申日期為八十一年五月二十九日，公告日期為八十三年一月十一日，而本案專利申
請日期為八十一年六月二十六日，顯見引證案之公告日則較本案之申請日為晚，倘僅
外國專利在外國之申請日期較本國專利之申請日期為早，尚不足作為本國專利案非首
先創作之依據，引證案自難證明本案專利不符首先創作之要件；又引證案既非屬本案
專利申請前公開之新型創作或既有技術，尚難作為證明本案專利不符新穎性或進步性
之論據。次查引證案踩踏於踏板Ｃ位置時（如附圖二引證案圖５），其踩踏距離（或
運動步幅）最小，阻力最大；但本案同樣踩踏於踏板位置時，尚可藉由「阻力調整裝
置」調整其踩踏距離（或步幅）較引證案更小，及阻力更大之調整，故本案之「阻力
調整裝置」可使阻力或運動負荷之調整範圍較引證案更為廣，而具有功效之增進及
設置之必要。是亦難謂本案有運用申請前之習用技術知識顯而易知，而未能增進功效
，不具實用性之情形。原告雖稱引證案不必增設「阻力調整裝置」即可達到本案相同
之功效，惟未舉證以實其說。從而，原告前開主張均不足採。綜上所述，原處分所為
本案舉發不成立之審定，於法並無不合，一再訴願決定，遞予維持，亦無違誤，原告
起訴意旨難謂有理由，應予駁回。
據上論結，本件原告之訴為無理由，爰依行政訴訟法第二十六條後段，判決如主文。
中    華    民    國     八十九      年      五      月     二十五      日
                    行 政 法 院 第 二 庭
                                審 判 長 評  事      陳  石  獅
                                         評  事      彭  鳳  至
                                         評  事      黃  合  文
                                         評  事      林  茂  權
                                         評  事      王  立  杰
右  正  本  證  明  與  原  本  無  異
                                         法院書記官  蘇  金  全
中    華    民    國     八十九      年      五      月     二十六      日


司法院資訊處製作；財團法人民間司法改革基金會備份。
